臺灣臺南地方法院民事判決　九十二年度簡上字一○九號
　　上　訴　人　丁○○
　　訴訟代理人　丙○○　　　律師
　　被上訴人　　乙○○
　　訴訟代理人　甲○○
右當事人間請求確認債權不存在事件，上訴人對於中華民國九十二年四月二十五日本
院臺南簡易庭九十年度南簡字第二一一二號第一審判決提起上訴，經本院於民國九十
三年九月七日言詞辯論終結，判決如左：
    主      文
上訴駁回。
第二審訴訟費用由上訴人負擔。
    事  實
甲、上訴人方面：
一、聲明：求為判決：
  (一)原判決確認上訴人對被上訴人之新台幣（下同）五十二萬八千元會款債權不存在
    部分廢棄。
  (二)右廢棄部分，被上訴人於原審之訴駁回。
  (三)第一、二審訴訟費用由被上訴人負擔。
二、陳述：除與原判決記載相同者，茲引用之外，補稱：
  (一)原審以被上訴人以王先生、王太太、王小姐等名義，參加上訴人任會首之民問互
    助會，應有所區分，不能逕認均係被上訴人所參加，因而認被上訴人並未參加六
    會，而會款均以付清為由，判決上訴人對被上訴人之五十二萬八千元會款債權不
    存在。惟查，上訴人於民國（下同）八十四年二月十日自任會首招募親友成立新
    台幣（下同）五千元之民間合會，採固定利息制，死會者每月應多繳利息一千元
    ，因參加之會員眾多，共有七十八名（含一人參加數會），上訴人乃將之訴成二
    會，即二張會單，每張會單列有會員三十九名（下簡稱系爭五千元合會之甲乙會
    單）每月各開標一會，惟系爭五千元合會二份會單因多有一人參與多會之情事，
    故開標時並不以各個會單為開標單位，而由上訴人統一調配，意即一人參與多會
    ，雖名字列在同一會單之上，如會員個人有需要，在每月十日前告知上訴人，且
    在無人搶標之情況下，當月份一人亦可同時標得二會故上訴人在二張會單中靈活
    調度得標會款，如當月有三人以上欲標取會款，其中一會即尚上訴人先行墊支，
    俟另月無人或僅一人標取會款時，上訴人始自行歸墊，因此系爭合會並非每月固
    定由二名會員得標，有時三人、二人、一人或無人得標，其詳細得標日期。此外
    上訴人復於八十五年六月十日自任會首招募親友成立一萬元之民問合會，亦探固
    定利息制，死會者每月應繳利息二千元，同樣因參加之會員眾多，共有五十名（
    含一人參加數會），上訴人依往例亦將之拆成二會，即二張會單，每張會單上列
    有會員二十五名（下簡稱系爭一萬元合會之丙丁會單），其招標方式與前之五千
    元之合會完全相同，合先敘明。
  (二)被上訴人共參加系爭五千元合會四會，系爭一萬元合會二會，所參加之系爭五千
    元合會分別以王先生二會、王太太二會。查會單上所稱之王太太、王小姐即指被
    上訴人乙○○、工廠之存在，王先生即指王天得，被上訴人在家中從事成衣加工
    之工作，並未成立任何行號或工廠名稱，即令有家庭成衣加工廠之存在，既非屬
    法人，則被上訴人應同屬一體，又王天得與被上訴人原係夫妻（八十九年四月十
    日始離婚），不論以王先生或王太太之名義與會，其二人均應負不真正連帶責任
    ，況事實上被上訴人、王天得二人，實際從事成衣加工有固定收入有繳納會款能
    力之人為被上訴人，是上訴人在會單上雖分別以王先生、王太太名義載入會單，
    當屬未經深思圖一時之便之舉，況若被上訴人未以王先生、王太太義名義參與系
    爭五千元合會四會，被上訴人又何須變造假會單，將會單上王先生之名義變造為
    楊先生後，持以控告上訴人侵占、詐欺罪嫌，用以企圖冀免會款債務。是原審將
    會單上所載之王先生、王太太、王小姐名義，強將之分為被上訴人、王天得、工
    廠等人分別與會，顯有誤會。
  (三)被上訴人參加系爭五千元合會四會，利息採固定制，即每月每會活會應會款五千
    元，死會則每月應繳納六千元，被上訴人所參與之四會，分別於八十五年收走一
    會，收得會款二十萬一千元；八十五年四月收走二會，收得會款合計四十萬八千
    元，又於八十五年十月收走一會，收得會款二十一萬元，上訴人收得會款後，爰
    依實際收得會款之日期及金額分別簽發本票交付上訴人執之為憑，嗣上訴人依其
    繳納會款之情形及數額，再分別將本票退還被上訴人，是上訴人目前仍執有被上
    訴人於八十五年四月十二日簽發，面額二十萬四千元及八十五年十月十四日簽發
    、面額二十一萬元之本票各一紙（下簡稱系爭三紙本票）。詎被上訴人在將所參
    與之四會全部得標後，先是有按規定每月繳納會款，迨至八十六年二月十日被上
    訴又將其所參與之系爭一萬元合會標走後，自八十六年三月十日起即無故拒繳四
    會死會會款。其積欠會款之數額計算如下：八十六年三月十日起至八十七年四月
    十日止（會期截止之日），共計十四個月，二萬四千元（被上訴人參與四會，每
    會死會應繳六千元）乘以十四個月即為三十三萬六千元。
  (四)被上訴人參加系爭一萬元合會二會，利息採固定制，即每月每會活會應會款一萬
    元，死會則每月應繳納一萬二千元，被上訴人所參與之二會，其中一會於八十六
    年二月十日標走，收得會款二十五萬六千元，並依前例於八十六年二月十日簽發
    面額二十五萬六千元之本票一紙交由上訴人執之為憑，詎被上訴人得標後自次月
    起即未再依　約按月繳納死會會款，為此上訴人乃於八十六年九月十日，將被上
    訴人所參與之另一會已繳八十五年六月十日至八十六年二月十日之會款九萬元退
    還被上訴人，將該會部分加以終止，而上訴人本欲作為抵銷其前積欠所積欠之會
    款，惟因被上訴人揚言，若將之以為抵銷，被上訴人將從此不再清償所積欠之會
    款，上訴人為免因小失大迫於無奈，乃將九萬元給付被上訴人，因此原審質疑被
    上訴人自八十六年三月起即未能繳納會款，何以至八十六年九月間還可標取合會
    金，未察及此，亦有誤會。故被上訴人僅積欠上訴人系爭一萬元之合會一會之會
    款，其積欠會款之數額計算如下：八十六年三月十日起（被上訴人未繳會款起始
    之日）至八十七年六月十日止（會期截止之日），共計十六個月，一萬二千元（
    被上訴人所參與中之一會死會）乘以十六個月即為十九萬二千元，合計被上訴人
    共積欠上訴人系爭五千元及一萬元之合會會款五十二萬八千元。
  (五)被上訴人因從事成衣加工之工作，平日皆向其子或王天得代送會款，而上訴人因
    住家離被上訴人住家較遠乃委託兄嫂陳雪美代收會款，乃二造不爭之事實，事隔
    多年，在八十六年二月份之前被上訴人繳納會款數目不一，要陳雪美孩行記住被
    上訴人各期繳納會款數目，實係孩人所難而不符常情，惟自八十六年二月份起被
    上訴人僅託交會款五千元，且未按月繳納之事實，因會款數目固定，令人容易記
    憶，則業據陳雪美於台灣台南地方法院檢察署九十年度偵字第三六八四號被上訴
    人告上訴人等涉嫌詐欺一案中結證屬實，又果若被上訴人已繳清會款，何以被上
    訴人之前夫王天得要利用不知情之陳雪美在會單上簽名後，自行填註變造成「４
    ／１０全部付清」等字樣，由此足徵被上訴人掩耳鈴之行為，企圖以此模糊積欠
    上訴人會款之事實。四會，每月本應繳納會款二萬四千元，至八十七年四月十日
    會期期滿為止，共十四期，應繳納會款三十三萬六千元；系爭一萬元合會中之丙
    會，自八十六年三月起未繳納會款，被上訴人為死會一會，每月本應繳納會款一
    萬二千元，至八十七年七月十日會期期滿止，共十六期，應繳納會款十九萬二千
    元，系爭五千元及一萬元合會合計被上訴人共積欠上訴人會款五十二萬八千元。
    至於系爭一萬元合會之丁會單，因於八十六年九月份上訴人將被上訴人部分止會
    ，且將其已繳納之會款部分退回，因此就丁會單部分二造並無瓜葛，併此敘明。
  (六)如上所述被上訴人參加系爭五千元合會共四會，自為死會後，每月即應繳納利息
    每會一千元共四千元，系爭一萬元合會之丙會一會，自為死會後，每月即應繳納
    利息二千元，合計共六千元，被上訴人自八十六年三月起開始未繳納死會會款，
    僅繳納不足應繳利息之五千元，除依常情以之為利息之給付外，雙方亦曾言明以
    此充作利息，以免上訴人遭受更大之損失，此實不待言之。
  (七)至上訴人前此誤會被上訴人之前夫王天得在八十六年三月間至八十八年十一月間
    ，每月交付陳雪美代收之五千元，係為被上訴人繳納會款利息。經查在台灣台南
    地方法院檢察著九十年度偵字第三一八四號被上訴人控告上訴人涉嫌侵占一案中
    ，王天得曾於九十年五月三十日出庭證稱：「（問：有無欠丁○○的錢？）答：
    有，以前欠她七十多萬元，現剩三十一萬元，但我從八十六年二月十日起，每月
    還五千元給陳雪美，還到八十八年十二月三十一日。」經核與王天得於八十六年
    二月十日所簽發之面額分別為三萬元、二十八萬元、五十六萬元交上訴人收執之
    本票三紙相符，是自八十六年二月至八十八年十一（或十二月）月，王天得每月
    所給付之五千元，應與被上訴人所積欠上訴人之會款無涉，併予敘明。
  (八)查被上訴人之前夫王天得曾於台灣台南地方法院檢察署九十年度偵字第三一四八
    號一案中，於九十年五月二十四日偵訊時陳稱：「（問：八十四年二月十日起會
    的五千元會你跟幾會？）答：我沒有跟，是乙○○跟的，我沒有跟。」等語外（
    參見證一），復於台灣高等法院台南分院九十二年度上易字第一０九號訴外人朱
    家驥與被上訴人間異議之訴一案中，分別於九十二年十一月十七日及九十二年十
    二月十五日，二次主動出庭證稱：「有關係，我和證人丁○○有和人借款關係，
    和本票沒有關係，何況所借款項我有還清。我沒有跟過丁○○的會，我只有跟過
    她母親的會，庭上可以向銀行查詢。說是我變造。根本沒有王先生。」：「我沒
    有跟會，我都是借錢，但是借錢我都有還。」等語（參見證二），足徵被上訴人
    之前夫與系爭民間合會並不相干，原審認為會單上所載「王先生」、「王太太
    」係分屬被上訴人或王天得以工廠之名義參加之部分，顯有誤會。如前述證詞所
    示，無論所載為「王先生」或「王太太」所指均係被上訴人。
三、證據：除援用第一審所提證據外，補提會單、臺灣臺南地方法院檢察署八十九年
    度偵字第三四六九號不起訴處分書、九十年度偵字第三六八四號不起訴處分書、
    偵查程序筆錄、九十年度偵續字第一二七號不起訴處分書、本院九十一年度聲判
    字第二八號裁定、臺灣高等法院臺南分院九十二年度上易字第二六四號民事案件
    準備程序筆錄、得標會員明細、王天德簽發之本票各一份為證。
乙、被上訴人方面：
一、聲明：求為判決：
  (一)請求駁回上訴人之上訴。
  (二)第一、二審訴訟費用全部應由上訴人負擔。
二、陳述：除與原判決記載相同者，茲引用之外，補稱：
  (一)查本件上訴人於八十四年二月間招攬民間合會，被上訴人乃應邀參加系爭五千
    元合會二會，會單編號會次為二十九、三０號，被上訴人實際標會號次為十五、
    二十一號，又參加系爭一萬元合會一會，標會後被上訴人按月繳交會款，並於八
    十六年四月十日全部付清，乃向同為會首之陳雪美，要回得標時所寫擔保會款系
    爭本票時，卻謊稱本票遺失，為避免會款日後有所糾紛，乃請由訴外人王天得在
    會單上先行寫明會款「全部付清」後，再要求陳雪美簽名表示無誤。
  (二)八十九年二月間，被上訴人突接台南地方法院民事庭八十九年度票字第九九二號
    民事裁定甚為訝異，經詳閱後，原本為陳雪美所指遺失之本票，由被上訴人丁○
  　○交本件訴外人朱家驥非法所行使。被上訴人為保護合法權益，除控訴上訴人與
    朱家驥涉嫌訴訟詐欺外，並於九十年元月問依法提起債務人異議之訴（案號九十
    年度訴字第二五一號），歷經兩年六個月，開庭審理約十餘次，本件被上訴人終
    於獲得勝訴之判決。而被上訴人為使本案（系爭本票）是非真正，曾對上訴人向
    貴院檢察署提起八十九年度偵字第三四六九號侵佔案、九十０年度偵續字第一二
    七號、九十年度偵字三六八四號詐欺案，鈞院九十年度訴字第二五一號、九０年
    度南簡字第二一一二號等民事案件，係為使真相明朗。
  (三)而上訴人所稱系爭五千元合會會員七十八人，應舉出會員真實姓名、住址、電話
    ，以及所參加會次，與得標會次等證據。而被上訴人所保存之一紙會單一紙，並
    無上訴人所指塗改剪接等非法情事。另臺南地方法院檢察署八十九年度偵字第三
    四六九號不起訴處分書第二頁第三項明指：「告訴人與王天得共參加四會，其夫
    妻並未全數付清會款．．．．．．」云云，含混其詞，並未說明是伍仟會？是壹
    萬會？所積欠會款金額究竟多少？事實上係上訴人一篇謊言。
　(四)上訴人於九十一年十月四日，在九０南簡字第二一一二號案庭訊中供稱：「被上
    訴人乙○○共參加四會，即編號二十一、二十二、二十九、三十。一萬元會的部
    分，即編號四號、十四號共參加二會，我彙算的結果，被上訴人尚欠我五十二萬
    八千元的會款，三張本票中一張二十一萬元，一張二十五萬、六千元，一張二十
    萬四千元，其實本票共有五張，二張已還給被上訴人，系爭三張本票就是被上訴
    人欠我的。八十六年一萬元的會，被上訴人在八十六年三月無力繳會款了，自八
    十六年三月起每月繳五千元利息，繳至八十八年十一月止，就沒有再繼續繳了」
    。上訴人右開供詞，已表明在同一會單上，有編號二十一、二十二、二十九、三
    十號次等四會，會款為被上訴人所標取，但，上訴人在明細表上，指被上訴人所
    標會次又有不同說法：1.八十五年一月編號第十二會標一會。2.八十五年四月編
    號第十五會次標二會。3.八十五年十月編號第二十一會標一會。此中除八十五年
    十月編號第二十一號會正確外，其餘均不相同。如八十五年一月標會為上訴人所
    捏造，八十五年四月同一會，亦即同一標，被上訴人實際標一會，上訴人所竄改
    為二會，同一標，可標二會嗎？其他會員要付會款嗎？實為上訴人自欺欺人之言
    ，被上訴人所標系爭五千元合會二會、一萬元合會一會均有系爭本票可證，不是
    上訴人所能捏造與空口主張。如今，被訴侵占詐欺、偽造等，均無法自圓其說。
　(五)上訴人九十二年九月九日，在民事準備書狀中第四項改口指稱：「王天得在八十
    六年三月至八十八年十月間，每月交付陳雪美代收之五千元，係為被上訴人繳納
    會款利息，經查台灣台南地方法院檢察署九十年度偵字第三一八四案中．．．．
    ．．王天得每月所繳之五千元，應與被上訴人所積欠上訴人之會款無涉，併予敘
    明」，此已說明上訴人不打自招。原先堅稱被上訴人所積欠會款：「因有支付利
    息‧‧‧自八十六年三月間起至八十八年十一月間止，每月支付利息伍仟元，但
    被上訴人停止付息後，我不知如何處理系爭三張本票，乃交訴外人朱家驥，他如
    何處理我不知道」云云係一篇謊言。此與上訴人曾於庭訊供稱：我的會凡得標人
    ，我都有在號次邊有寫得標人之編號，但會員沒有寫，事實同樣牛頭不對馬嘴。
  (六)上訴人於八十九年第一次被訴後，因對金額一時無法自圓其說，指被上訴人與夫
    婿王天得共參加「四會」，意指系爭五千元合會，根本未提一萬元會。又說：「
    其夫妻並未全數付清會款」，未指明所積欠會款金額？指被上訴人將會單上編號
    第二十一號「王先生」改為「楊先生」（以上詳八九偵字第三四六九號不起訴書
    ）。事實上，系爭五千元合會之會單上，編號第十五、二十一號為被上訴人所得
    標，此有系爭本票金額與會單金額相符足資可證，不容上訴人狡辯。至於上訴人
    指民國八十五年一月，編號第十二號一標，及八十五年四月編號第十五號二標，
    均為上訴人所偽造，尤其謊言離譜，第十五號同標可重復再標？按民事訴訟法第
    二七七條：「當事人主張有利於己之事實者，就其事實有舉證之責任」。上訴人
    曾在本案審理中一再堅稱：「我每一會得標者，都要寫本票」，基於此，請上訴
    人提出編號第十二號一標得標本票，以及第十五號二標得標本票佐證其說。絕不
    容上訴人一再空口主張。另外上訴人又稱，我的會單上誰得標？右面都有寫得標
    者原會單排名編號，經查系爭五千元合會第十五號同一標，有四人反覆得標（翟
    先生兒子一標、王天得一標，被上訴人二標），原因何在？。
  (七)上訴人所舉證人楊振盛、黃瑞文、阮建男等三人，經被上訴人以存證函希勿偽證
  　後，於九十二年十二月二十五日在貴院開庭時，1.證人楊振盛已全部改口，「法
    官問楊振盛：你知道被上訴人參加幾會？以何人名義？楊振盛答：我聽我媽媽說
    他跟四會，會單上的王太太若是以被上訴人自己名義參加，若寫王先生則是他先
    生。我知道的四會他們都有跟。（五仟元會一萬元會，全在民國八十四年二月後
    起的，他媽媽吳牙於起會前，亦即民國八十三年即已過世，此足以證明證人楊振
    盛在技術性的偽證，法官又續問：你知道上開五千元的會，於八十五年一月、四
    月、十月由何人得標？楊答：我不清楚。法官問：對證人之證述有何意見？被上
    訴人請法官問證人：五千元的會及一萬元的會單有幾張？證人楊振盛答：各一張
    」。2.證人阮建男部分，「法官問：有無參加上訴人的會？何時閉始參加？證人
    答：從他媽媽（吳牙）開始說有。法官問：有無參加八十四年二月　至八十七年
    四月止，每月五千元的會（提示會單）？證人答：有，我以我太太羅歡喜（會單
    編號第三十三）的名義參加，共六會。法官問：對證人之證述有何意見？被上訴
    人訴訟代理人，請問證人五千元的會單有幾張？答：一張。3.證人黃瑞文，法官
    問？伍仟元的有幾張？證人答一張。上訴人指系爭五千元合會會單共有四張會單
    ，顯然是偽造。至於上訴人指被上訴人將會單編競二十一號「王先生」改為「楊
    先生」更為無稽之談，事實上，更改會單名字不具有任何意義，何況經台南檢察
    署九十年度偵字第三六四九號，檢視結果，未發現有塗改之痕跡。上訴人曾一再
    堅稱，被上訴人參加五千元四會，一萬元二會。會員得標時，每會一定要簽　開
    本票擔保。如果被上訴人真標取六會（標），上訴人何以允許被上訴人僅開「四
    」張本票？（實際三張本票）更令人驚訝！四張本票，退還被上訴人二張，自己
    留三張，又如何多出一張？請上訴人說明原因。
  (八)被上訴人曾在本件民事起訴狀中，質問上訴人，如果有積欠會款，何以未在本票
  　三年有效期間內求償？上訴人則指稱：王天得自八十六年三月起至八十八年十一
  　月間止，每月給付積欠會款利息伍仟元，故未求償，如今否認王天得支付利息實
    為不打自招曾經所說之謊言。此觀本件上訴人於九十三年三月二十三日之準備書
    狀即明，實乃上訴人無法狡辯，不得不坦承前供所謂利息之謊言，更足以證明王
    天得自始根本未參加丁○○任何合會。
  (九)上訴人所指被上訴人標會順序前後反覆矛盾，先指會單編號為二十一標（八十五
　  年十月），編號二十二標（八十五年十一月），編號二十九標（八十六年六月）
    ，編號三十標（八十六年七月）（詳九十年偵字二六三六、二一六九號起訴書）
    。為此，被上訴人刻意要求上訴人提供被上訴人之個人真正標會年月、金額明細
    表。上訴人指會單編號十二標（八十五年一月），編號十五標（八十五年四月，
    同一標同時標二標），編號二十一標（八十五年十月）（本標會順序詳上訴人所
    提明細表）。事實上，上訴人所指二次不同標會順序，除其中編號十五號一標，
    二十一號一標外，其餘全部為上訴人所捏造，此有系爭本票與會單金額相同足資
    可證。
三、證據：除援用第一審所提證據外，補提本院九十年度訴字第二五一號民事判決為
    證，並聲請訊問證人楊振盛、黃瑞文、阮建男，又聲請調閱上訴人之母吳牙之除
    戶戶籍謄本，另聲請鑑定被上訴人持有之會單影本。
丙、本院依職權調閱本院九十一年訴字第九三五號刑事卷（含臺灣臺南地方法院檢察
    署九十年度偵續字第一二七號、九十年度偵字第三六八四號、九十年度偵字第一
    一一六九號、九十年度發查字第一八九號、九十年度偵字第二六三六號）、九十
    年度訴字第二五一號民事卷（含九十二年度上易字第二六四號、九十年新簡字第
    四七號）及臺灣臺南地方法院檢察署八十九年度偵字第三四六九號偵查卷；又向
    臺南市安平戶政事務所調閱吳牙之除戶戶籍；並依被上訴人之聲請傳訊證人楊振
    盛、黃瑞文、阮建男。
    理      由
一、本件被上訴人起訴主張：上訴人擔任合會會首，分別於(一)八十四年二月十日召集
    期間自八十四年二月十日起至八十七年四月十日止，每會各五千元，固定標息為
    一千元，標得會款後，應按收取該會會款總額，簽具面額相同之本票交付於上訴
    人收執，而於會員交付死會會款完畢後，再由上訴人返還予會員（下簡稱系爭五
    千元合會）。(二)八十五年六月十日，召集八十五年六月十日起至八十七年七月十
    日止，每會各一萬元，固定標息為二千元，標得會款後，亦應按收取該會會款總
    額，簽具面額相同之本票交付於上訴人收執，而於會員交付死會會款完畢後，再
    由上訴人返還予會員（下簡稱系爭一萬元合會）。被上訴人僅參加系爭五千元合
    會二會，分別在八十五年四月十日（系爭五千元合會之第十五會）、八十五年十
    月十日（系爭五千元合會之第二十一會）標得會款分別為二十萬四千元及二十一
    萬元，參加系爭一萬元合會一會，在八十六月二月十日（系爭一萬元合會之第九
    會）標得會款二十五萬六千元，共各簽發相同面額之如附表所示本票三紙（下稱
    系爭三張本票）交付予上訴人即上訴人，嗣後被上訴人均按月繳納會款，至八十
    七年四月十日止，系爭五千元合會結束時，被上訴人亦繳清會款，乃請求被上訴
    人返還上開面額二十萬四千元及二十一萬元擔保之本票各一紙，唯上訴人卻稱遺
    失，被上訴人為取得繳清會款之證明，遂由訴外人王天得在會單上註明「４＼１
    ０全部付清」字樣，並請上訴人委託代收取會款之訴外人陳雪美簽名以資憑據。
    詎於八十九年二月間被上訴人接獲訴外人朱家驥持有被上訴人簽發用以擔保上訴
    人會款之系爭三張本票，向本院聲請本票准予強制執行之裁定（本院八十九年度
    票字第九九二號裁定），而上開裁定如附表編號一、二所示之本票，依其發票日
    、金額均與系爭五千元合會中被上訴人標取會款之日期、金額相符，而被上訴人
    既已繳清會款，又與訴外人朱家驥間並無債權債務關係，顯然上訴人將原應返還
    被上訴人之本票，交付與訴外人朱家驥行使，另如附表編號三所示之本票，被上
    訴人亦已繳清會款，上訴人以同一方式交付訴外人朱家驥行使，則被上訴人未積
    欠上訴人任何會款，上訴人扣留被上訴人簽發之系爭三張本票交由訴外人行使，
    為此，請求判決：(一)確認上訴人對被上訴人之五十二萬八千元會款債權不存在。
    (二)上訴人應將如附表所示之系爭三張本票返還被上訴人等語（原審判決確認被告
    即上訴人對原告即被上訴人之五十二萬八千元會款債權不存在，並駁回被上訴人
    其餘請求，上訴人就其敗訴部分提起上訴，被上訴人就其敗訴部分【請求上訴人
    應將如附表所示之系爭三張本票返還予被上訴人】，則未提起上訴聲明不服而告
    確定）。
二、上訴人則以：(一)上訴人所招募之系爭五千元及一萬元之合會，均採取固定利息制
    ，因參加之會員眾多，均分別列成各二紙會單，但開標時由上訴人統一調配，如
    會員個人有需要，當月份一人亦可同時標得二會，如當月有三人以上欲標取會款
    ，其中一會即尚上訴人先行墊支，因此系爭合會並非每月固定由二名會員得標
    。(二)被上訴人共參加系爭五千元合會四會，系爭一萬元合會二會，所參加之系爭
    五千元合會分別以王先生二會、王太太二會。查會單上所稱之王太太、王小姐即
    指被上訴人、工廠之存在，王先生即指王天得，被上訴人在家中從事成衣加工之
    工作，並未成立任何行號或工廠名稱，即令有家庭成衣加工廠之存在，既非屬法
    人，則被上訴人應同屬一體，又王天得與被上訴人原係夫妻，不論以王先生或王
    太太之名義與會，其二人均應負不真正連帶責任，否則被上訴人何須變造假會單
    。(三)系爭五千元合會，被上訴人分別於八十五年一月十日標走一會，八十五年四
    月十日標走二會，八十五年十月十日又標走一會，而系爭一萬元合會則於八十六
    年二月十日標走一會後，隨即自八十六年三月十日起開始僅繳納死會利息五千元
    ，卻拒絕繳納會費，如此延續至八十六年九月十日時，上訴人見被上訴人仍無繳
    納會款之誠意，乃將被上訴人所參加系爭一萬元合會之另一會予以止會，止會後
    決算，被上訴人前自八十五年六月十日繳至八十六年二月十日之會款九萬元，上
    訴人本欲作為抵銷其前積欠所積欠之會款，礙於害怕被上訴人將從此不再清償所
    積欠之會款，乃將九萬元給付被上訴人，故迄今被上訴人仍積欠會款五十二萬八
    千元。(四)上訴人乃委託兄嫂陳雪美代收會款，平日皆由被上訴人之子或王天得代
    送會款，事隔多年，在八十六年二月份之前被上訴人繳納會款數目不一，難以強
    記，惟自八十六年二月份起被上訴人僅託交會款五千元，且未按月繳納之事實，
    因會款數目固定，令人容易記憶，則業據陳雪美於他案證述屬實，又果若被上訴
    人已繳清會款，何以被上訴人之前夫王天得要利用不知情之陳雪美在會單上簽名
    後，自行填註變造成「４／１０全部付清」等字樣。(五)被上訴人標取合會後，依實
    際收得會款之日期及金額分別簽發本票交付上訴人執之為憑，嗣上訴人依其繳納
    會款之情形及數額，再分別將本票退還被上訴人，因此上訴人仍執有系爭三紙本
    票。(六)上訴人誤會被上訴人之前夫王天得在八十六年三月間八十八年十一月間，
    每月交付陳雪美代收之五千元，係為被上訴人繳納會款利息，然經訴外人王天得
    於他案指稱明確，核與王天得於八十六年二月十日所簽發之面額分別為三萬元、
    二十八萬元、五十六萬元交上訴人收執之本票三紙相符，是王天得每月所給付之
    五千元，應與被上訴人所積欠上訴人之會款無涉。又訴外人王天得證稱從未參加
    上訴人召集之合會，故王天得與系爭民間合會並不相干，原審認為會單上所載
    「王先生」、「王太太」係分屬被上訴人或王天得以工廠之名義參加之部分，顯
    有誤會，如前述證詞所示，無論所載為「王先生」或「王太太」所指均係被上訴
    人等語，以資抗辯。
四、被上訴人主張：上訴人擔任系爭五千元及一萬元合會之會首，而上訴人所持有如
    附表所示之系爭三紙本票，係被上訴人參加上開合會，因得標後所簽發交付者，
    現由上訴人以背書轉讓方式交付第三人朱家驥持有中，並由第三人朱家驥持向本
    院聲請本票准予強制執行裁定確定等情，業據其提出會單、系爭三紙本票之影本
    各一份為證（原審卷第八、十頁），上訴人固否認被上訴人所提出會單之真正，
    惟對於其他主張並不爭執，另經本院依職權調閱九十年度訴字第二五一號民事卷
    查核屬實，堪信被上訴人此部分主張為真實。
五、被上訴人又主張：其僅參加由上訴人召集之系爭五千元之合會二會，系爭一萬元
    之合會一會（即會單上所載王太太部分），並先後於八十五年四月十日、八十五
    年十月十日標取系爭五千元之合會，又於八十六年二月十日標取系爭一萬元之合
    會，而簽發與標取金額相同之系爭三紙本票交付予上訴人，然被上訴人所標取之
    上開合會會款均已繳清等情，惟為上訴人否認在卷，並以前揭情詞置辯，從而，
    本院應審究者厥為：(一)被上訴人參加系爭五千元及一萬元之合會幾會？(二)被上訴
    人已標取之死會會款是否均已繳清？
六、按確認之訴，非原告有即受確認判決之法律上利益者不得提起，民事訴訟法第二
    百四十七條定有明文。而所謂即受確認判決之法律上利益，係指法律關係存否不
    明確，被上訴人在法律上之地位有不安之狀態存在或有受侵害之危險，而此種不
    安之狀態或危險，能以確認判決除去者而言。查被上訴人主張並無積欠上訴人會
    款，上訴人加以否認之，且被上訴人名義簽發之系爭三張本票係用以清償系爭會
    款，現由上訴人以背書轉讓予訴外人朱家驥，並已獲准予強制執行在案，則上訴
    人對於被上訴人之系爭會款債權是否存在一節，既有爭執，被上訴人提起本件確
    認之訴，即有確認利益，合先敘明。
七、按因民法債編施行法並未就合會一節之規定賦予溯及效力，故民法債編條文修正
    施行前所成立生效之合會，並無民法第七百零九條之一至第七百零九條之九等規
    定之適用，仍應以一般民間合會之習慣、學說及實務見解等為依據，而一般民間
    合會，大都基於會首與會員之信任關係而成立，為會首與會員間訂立之契約，而
    會員及會員間並無此關係，故而會員與會員間並無合會之債權債務關係，而合會
    契約如約定得標會員於得標後，向會首收受合會金時，應以會首為債權人出具得
    標金額之票據予會首，得標會員除負有票據債務外，尚有給付死會會款之義務。
    而本件會款債權為八十九年五月五日民法債編修正施行前發生，自無適用修正後
    民法關於合會乙節之規定，先予敘明。
八、被上訴人係參加上訴人召集之系爭五千元及一萬元合會之會數部分
  (一)按當事人主張有利於己之事實者，應就其事實負舉證責任，民事訴訟法第二百七
    十七條前段定有明文。次按原告對於自己主張之事實已盡證明之責後，被告對其
    主張，如抗辯其不實並提出反對之主張者，則被告對其反對之主張，亦應負證明
    之責，此為舉證責任分擔之；又民事訴訟如係由原告主張權利者，應先由被原告
    負舉證之責，若被上訴人先不能舉證，以證實自己主張之事實為真實，則被告就
    其抗辯事實即令不能舉證，或其所舉證據尚有疵累，亦應駁回原告之請求；再者
    ，確認法律關係不存在之訴，如被告主張其法律關係存在時，應由被告負舉證責
    任（最高法院十八年上字第二八五五號、十七年上字第九一七號判例、四十二年
    台上字第一七０號判例參考）。
  (二)上訴人主張其僅參加系爭五千元合會二會、系爭一萬元合會一會，亦即會單記載
　　王太太部分乙節，業據其提出會單紙為憑（原審卷第八頁），為上訴人否認並辯
　　稱被上訴人係參加系爭五千元合會四會、系爭一萬元之合會二會，亦即系爭五千
　　元會單所記載之王太太二會、王先生二會，系爭一萬元合會會單記載之王太太一
　　會、王小姐一會等情，固據其提出會單四紙以為佐證（本院卷第七至十一頁），
　　然亦為被上訴人否認在卷。查民法債編修正條文施行前合會性質，係會首與會員
　　間所諦結之無名契約，揆諸上開說明，則應由上訴人就其與被上訴人間所締結合
　　會契約之事實，負舉證之責，亦即上訴人如陳述被上訴人共參加上開系爭五千元
　　合會共四會、系爭一萬元合會二會併標取合會金之有利於己之事實，應負舉證責
　　任。
　(三)上訴人抗辯因參加系爭五千元及一萬元合會之會員眾多，因此，將會員各拆成二
　　張記載，故有四紙會單云云，然查參加系爭五千元及一萬元之會員彼此大都不
    相識，均個別與會首聯絡洽談開標事宜，亦均取得各一紙會單，此業據證人即參
    加系爭合會之上訴人兄長楊振盛於本院審理時到庭證稱：「（問：認識其他會？
    標會時，如何進行？）有一半是親戚，但有些會員我並不認識‧‧‧。我們都是
    打電話給會首說可否得標，並沒有實際競標，也沒有到會首家中標過會，得標順
    序都是由原告之會首，可否方便先讓他得標，再由會首排順序」、「（問五千元
    的會及一萬元的會會單有幾張？）各一張」等語，另證人即系爭合會會員阮建男
    於本院審理時到庭證稱：「（問：認識其他會員？標會時，如何進行？）不認識
    。需要標的時候跟會首講，讓會首排得標順序，‧‧‧」、「（問五千元的會及
    一萬元的會會單有幾張？）各一張」等語，以及證人即系爭合會會員黃瑞文亦證
    述：「（問：認識其他會員？標會時，如何進行？）不認識。會首先排好得標順
    序，倘有需要先收會款，再由會首幫忙調順序，‧‧‧」、「（問：五千元的會
    單有幾張？）一張」等語明確（本院卷第一三０至一三四頁），而參以證人均係
    參加上訴人召集之系爭合會會員，對於標會態樣亦證述甚詳，自屬親見親聞者，
    況其中證人楊振盛乃上訴人之兄長，亦願意具結作證，故其等所為之證詞應屬可
    採，足徵上訴人辯稱系爭五千元及一萬元合會之會單各二張云云，尚非無疑，則
    上訴人抗辯被上訴人所參加之會數，係其所提出四紙會單上記載之系爭五千元合
    會會單上王太太二會、王先生二會、系爭一萬元合會會單上王小姐一會、王太太
    一會，合計共六會等情，尚難遽採。
  (四)上訴人先稱會單上所稱之王太太、王小姐即指被上訴人、王先生則指被上訴人之
    夫王天得，被上訴人與王天得就積欠會款部分應負不真正連帶責任，後嗣改稱王
    天得於他案證稱其從未參加上訴人召集之合會，因此上開王先生部分亦係指被上
    訴人云云，然查參加合會之人大都互不相識，因此參加人、會員人數只有擔任會
    首之上訴人知悉，會單之記載亦由上訴人自行為之，並未經全體會員確認，則上
    訴人對於被上訴人就係以何名義參加、參加會數等情，應知之甚詳，何以會先稱
    王先生係指王天得，後稱王先生乃指被上訴人之認知，顯與社會常情不符。
  (五)上訴人另抗辯：被上訴人不想讓先生知悉其參加合會，又怕其他會員對於其參加
    多會等情啟疑竇，故分別以王太太、王先生、王小姐之名義記載於會單上云云，
    惟觀之上訴人提出會單之記載，其中系爭五千元合會會員吳先生、翟先生、（羅
    ）歡喜分別參加十二會、七會、五會，系爭一萬元合會之會員美華參加七會，如
    其他會員會對參加多會之會員會啟疑竇，何以上訴人仍容許上開會員以同一名義
    參加多會，亦與前開所辯不相符合。
  (六)再參以上訴人所提出之上開合會單共四紙，其中系爭五千元合會單僅一張記載編
    號二十一（第十二會）二十二（第十五會）王先生、二十九（第十五會）三十（
    第二十一會）王太太，另一張並無記載；系爭一萬元合會其中一張記載編號四（
    第九會）王太太，另一張記載十四（第十六會）王小姐之事實，有上開合會單四
    紙附卷可稽（本院卷第七至八頁），而上訴人對上開以王先生、王太太、王小姐
    名義參加其召集之合會，均指稱係被上訴人所參加者。然上訴人於臺灣臺南地方
    法院檢察署九十年度偵字第二六三六號刑事案件偵查中陳述：「問：為何一個寫
    王先生或王小姐？答：我本來都寫王先生或王太太，他們是開一成衣工廠，寫王
    先生或王太太是代表他們二個以工廠名義參與的，寫王小姐是乙○○說她用自己
    私房錢跟的，跟他們工廠無關」（參見前開偵查卷宗第七十五頁）；而其於原審
    審理時亦稱：「我寫王先生或太太的意思就是被上訴人或工廠名義跟的會，寫王
    小姐的話，就表示是被上訴人以私人名義跟會，是被上訴人之私房錢」等語，是
    據上訴人上開陳述，縱如其抗辯為真，而單獨以被上訴人名義所參加之合會，僅
    有系爭一萬元合會一萬元其中之一會，而以王先生或太太名義所參加之合會，係
    由被上訴人及其先生即證人王天得以工廠名義參加，是認尚難以上訴人自己之陳
    述，遽認被上訴人確參加上訴人所召集之上開合會共六會。
  (七)另查上訴人於臺灣臺南地方法院檢察署九十年度偵字第二六三六號刑事案件偵查
    中陳稱：「問：王小姐這會有無問題？答：沒有，是在八十六年九月，因為在她
    名字後面，我有編十六，是第十六會標走，本來這會也不讓她收，因為之前她的
    會款就不清楚，她在八十六年三、四月就沒有繳，她說那錢標走是王天得錢，向
    王天得要，叫我把工廠及她私人的要分清楚，王小姐這會是她私人跟的，叫我不
    能扣」；「問：這會有無叫他簽本票？答：沒有，因為那時已有問題，要讓他選
    擇，是還之前活會的錢或扣掉以後死會的錢」（參見前開偵查卷宗第七十五頁）
    云云，而如上訴人所抗辯稱被上訴人參加其召集上開合會共六會，而被上訴人自
    八十六年三月起即未能繳納會款，何以至八十六年九月間還可讓被上訴人標取合
    會金，又何以不令被上訴人依兩造之合會契約，簽發以收取合會金數額而以上訴
    人為債權人之本票予上訴人之理，而依上訴人所提出之被上訴人積欠會款之明細
    表中，何以僅記載以王太太名義參加之合會，而於八十六年二月間標取合會金所
    欠會款而已，對於八十六年九月間被上訴人所標取之合會金，被上訴人是否清償
    或免除或如何情形，均一概隻字不提，則上訴人所稱被上訴人共參加合會共六會
    ，非無疑義。
  (八)再查上訴人於臺灣臺南地方法院檢察署九十年度偵字第三六八四號刑事案件偵查
    中亦陳述：「（問：他總共有五張本票在您那邊，為何只提出三張？）因為他會
    很早就標走，在八十六年三、四月不繳之前，他都有正常在繳，所以我算的結果
    ，沒有欠我那麼多，所以我將二張本票還給他」、「他們是跟五會，他們有時叫
    他兒子拿過來，他是另外跟一會一萬元，他們是會款收了就沒有再繳，乙○○叫
    我向他先生收錢」等語（參見前開偵查卷宗第十二、七七頁）；又於九十年度真
    序字第一二七號刑事案件偵查中自陳「（問：妳委託陳雪美向王天得收過多少次
    錢？）答：我不知王天得交過多少次錢給陳雪美，而王天得由八十六年三月開始
    沒繳會錢，以此推算，王天得有繳會二年」等語（參見前開偵查卷宗第六四頁）
    ，而於原審審理時亦稱：「其實本票一共有五張，二張已經還給被上訴人，系爭
    的三張就是被上訴人欠我的，八十六年一萬元的會，被上訴人在八十六年三月就
    無法繳會款了，自八十六年三月起每月繳五千元，繳至八十八年十一月止，就沒
    有再繼續繳了」等語，是以，上訴人所指被上訴人所參加之六會合會，到底係被
    上訴人參加或第三人王天得所參加一事，前後陳述迥異，又未能舉證以實其說，
    並不足採。
  (九)復徵之證人即上訴人所委託收取會款之陳雪美於偵查中證述：「（問：他們二兄
    弟繳納會款，交到什麼時候？）好像是繳到八十六年三、四月，他們沒有每個月
    都拿來，我都沒有看多少錢，錢是包起來的，叫我轉交我就轉交」等語（參見九
    十年度發查字第一八九號偵查卷宗九十年二月二十日詢問筆錄）「（問：會款何
    人交給您？）王天得、有時乙○○，她兒子不曾拿會款給我」等語（參見九十年
    度偵字第二六三六號偵查卷宗第三十三頁）；「（問：妳有無算多少錢？）有，
    但我不知道會員應該繳多少」等語（參見九十年度偵字第二六三六號偵查卷宗第
    八十二頁）「（問：乙○○他們一個月繳多少會款？）一萬二千元，有一次我有
    算是一萬二千元」等語（參見九十年度偵字第二六三六號偵查卷宗第八十三頁）
    ，復於本院審理時證稱：「法官：轉交誰所交付之會款？證人答：有時候是被上
    訴人，有時候是她兒子，每月交付的會款我忘記了，被上訴人的會款都是他們自
    己拿到我家裡給我的，上訴人有委託我代收，我若收到會款，就會打電話給上訴
    人告訴他；法官：代收的會款，上訴人是否告知減少？證人答：他沒有說，我接
    手後就打電話給上訴人告訴他何人給付多少錢。」等語，除證人陳雪美對於到底
    係何人繳納會款前後證述不一，對於交付會款金額先則稱不知道，復亦稱一萬二
    千元，並稱有打電話告訴上訴人何人給付多少錢，應認證人係上訴人委託收取會
    款之人，對於上訴人委託收取會款之相對人、金額等重要事項，應知之甚稔，其
    諉為不知被上訴人所交付會款金額為多少，顯屬無稽。且上訴人辯稱被上訴人係
    參加系爭五千元之合會四會，系爭一萬元之合會二會，則自八十四年二月系爭五
    千元合會開始，被上訴人交予證人陳雪美每月之會款至少有二萬元，自八十五年
    六月系爭一萬元合會開始後，則每月合計至少應繳交會款四萬元，核與證人陳雪
    美前揭所證之一萬二千元，顯不相符。
  (十)綜參上情，被上訴人主張其僅以王太太之名義參加系爭五千元合會二會，系爭一
    萬元合會一會，並於八十五年四月十日、十月十日標取系爭五千元合會，分別標
    得合會金二十萬四千元、二十一萬元，嗣於八十六年二月十日標得系爭一萬元合
    會，標得合會金二萬五千元等情，核與其提出會單及系爭三紙本票相符，顯較上
    訴人抗辯被上訴人係參加系爭五千元合會四會、系爭一萬元合會二會等情，與事
    實相符，較為可採，是以，被上訴人係參加系爭五千元合會二會、系爭一萬元合
    會一會，應堪認定。
九、被上訴人是否尚積欠上訴人會款五十二萬八千元部分
  (一)上訴人抗辯：被上訴人自八十六年三月起即未繳納會款，尚積欠會款五十二萬八
    千元云云，惟查，被上訴人係參加系爭五千元合會二會、系爭一萬元合會一會，
    已見前述，而上訴人對於被上訴人主張其曾於八十五年四月十日、十月十日標取
    系爭五千元合會，八十六年二月標取系爭一萬元合會，分別得款二十萬四千元、
    二十一萬元、二十五萬六千元之合會金等情並不爭執，則倘上訴人主張被上訴人
    自八十六年三月起即未繳納會款乙節屬實，則被上訴人自八十六年三月起會開始
    迄至八十七年七月止，應僅餘三十六萬元未繳納【計算式：系爭五千元合會部分
    ，自八十六年三月起至八十七年四月止，死會會期共十四個月，每月應繳一萬二
    千元死會會款，共十六萬八千元。系爭一萬元合會部分，自八十六年三月起至八
    十七年七月止，共十六個會期，每月應繳死會會款一萬二千元，十九萬二千元。
    合計共三十六萬元會款未繳納】，核與上訴人抗辯之五十二萬八千元會款，顯不
    一致，尚難遽採。
  (二)上訴人又抗辯：被上訴人係參加系爭五千元及一萬元合會共六會，扣除一會一萬
    元合會止會部分後，被上訴人先後於八十五年一月標得系爭五千元之合會一會，
    標得合會金二十萬一千元，八十五年四月標得二會，標得合會金四十萬八千元，
    八十五年十月標得一會，標得合會金二十一萬元，嗣後於八十六年二月十日標走
    系爭一萬元合會一會，標得合會金二十五萬六千元，另一會則止會，故合計共標
    得合會金一百零七萬五千元，被上訴人僅繳納會款至八十六年二月止共五十四萬
    七千元，尚積欠五十二萬八千元云云，換言之，上訴人對於被上訴人已繳納合會
    款共計五十四萬七千元並不爭執，堪信為真實。又查，被上訴人僅標得合會金六
    十七萬元，按期繳納會款至八十六年二月，亦僅得繳納會款三十三萬餘元，已見
    前述，而上訴人卻稱被上訴人已繳納會款五十四萬七千元，足徵上訴人辯稱被上
    訴人自八十六年三月起即未依約繳納會款乙節，實難信採。
  (三)上訴人復稱：八十六年三月至八十八年十一月止，被上訴人每月各繳納五千元，
    共計十六萬五千元，則上訴人自承由被上訴人處受償會款金額達五十四萬七千元
    加十六萬五千元之總和，計七十一萬二千元，已超過被上訴人參加互助會死會會
    款六十七萬元。再質之證人陳雪美在合會單上簽名，雖證人稱係僅簽名表示當月
    收到五千元之意，惟證人陳雪美卻稱，在簽時係合會已結束才簽名等語（原審卷
    第一四七頁），惟如上訴人所稱被上訴人或王天得繳納五千元之利息至八十八年
    十一月間者，何以這三十三個月，未見證人陳雪美簽三十三個名字，故而不論該
    ４／１０全部付清之字樣係何人所簽，應認以被上訴人主張係證人陳雪美所為表
    示，上開合會之會款，業已由證人陳雪美收取完畢無誤，不然，何以證人陳雪美
    在第三人王天得交付上開合會會單予其簽名時，即予以簽名其上，是認被上訴人
    就其系爭三張本票所載金額之會款，業已清償完畢，亦堪認定。
十、綜上所述，被上訴人既已清償全部會款，上訴人抗辯被上訴人尚欠其會款五十二
    萬八千元，自不足採，則被上訴人請求確認上訴人對被上訴人之五十二萬八千元
    會款債權不存在，為有理由，應予准許。是以，原審判決確認上訴人對被上訴人
　　之五十二萬八千元會款債權不存在，經核並無違誤。從而，上訴人上訴意旨，指
　　摘原判決此部分不當，求予廢棄改判，為無理由，應予駁回其上訴。
十一、本件待證事實已臻明確，兩造其餘之攻擊防禦方法及舉證，於判決結果已不生
      影響，爰不一一詳為論述，附此敘明。
十二、據上論結，本件上訴為無理由，依民事訴訟法第四百三十六條之一第三項、第
      四百四十九條第一項、第七十八條，判決如主文。
中　　　華　　　民　　　國　　九十三　　年　　　九　　　月　　二十一　　日
                          臺灣臺南地方法院民事第二庭
~B審判長法　　　官　蔡美美
~B　　　法　　　官　王慧娟
~B　　　法　　　官　黃欣怡
右正本證明與原本無異。
本件不得上訴。
中　　　華　　　民　　　國　　九十三　　年　　　九　　　月　　二十九　　日
~B　　　法院書記官　陳美虹
~FO
~T40
 ┌─────┬─────┬─────┬─────┬─────┐
 │編號      │發票人    │發票日    │票面金額  │票據號碼  │
 ├─────┼─────┼─────┼─────┼─────┤
 │一        │乙○○    │八十五年十│二十一萬元│九四一七六│
 │          │          │月十四日  │          │七號      │
 ├─────┼─────┼─────┼─────┼─────┤
 │二        │乙○○    │八十五年四│二十萬四千│一九五八四│
 │          │          │月十二日  │元        │七號      │
 ├─────┼─────┼─────┼─────┼─────┤
 │三        │乙○○    │八十六年二│二十五萬六│０三一四一│
 │          │          │月十日    │千元      │０號      │
 └─────┴─────┴─────┴─────┴─────┘
